【裁判字號】    95,易,195
【裁判日期】    950818
【裁判案由】    妨害名譽
【裁判全文】
臺灣板橋地方法院刑事判決               95年度易字第195號
公  訴  人  臺灣板橋地方法院檢察署檢察官
被      告  乙○○
選任辯護人  吳東一律師
上列被告因妨害名譽案件，經檢察官聲請簡易判決處刑（94年度
偵字第18604 號），本院認不宜以簡易判決處刑，改適用通常程
序審理，並判決如下：
    主  文
乙○○公然侮辱人，處拘役拾日，如易科罰金，以銀元佰元折
算壹日。
    事  實
一、乙○○與丙○○為臺北縣板橋市○○街「聚寶莊」社區住戶
    ，該社區於民國94年6 月19日晚間8 時30分許，在臺北縣板
    橋市○○街13號1 樓社區走廊舉行住戶大會，會議中乙○○
    就丙○○之姐夫陳國龍以非住戶身分擔任社區主任委員一事
    提出質疑，遭丙○○反駁打斷其發言，竟心生不滿，而基於
    公然侮辱之犯意，在上址公共場所，以「妳給我閉嘴，把嘴
    巴堵起來，妳說什麼懶話」（台語）之足以貶損他人社會評
    價之言語，辱罵丙○○。
二、案經丙○○訴由臺灣板橋地方法院檢察署檢察官偵查起訴。
    理  由
壹、告訴人丙○○於檢察事務官詢問時所為陳述之證據能力
    按被告以外之人於審判外之言詞或書面陳述，除法律有規定
    者外，不得作為證據；被告以外之人於審判外之陳述，經當
    事人於審判程序同意作為證據，法院審酌該言詞陳述或書面
    陳述作成時之情況，認為適當者，得為證據，刑事訴訟法第
    159 條第1 項、第159 條之5 第1 項分別定有明文。經查：
    告訴人丙○○於檢察事務官詢問時所為陳述，雖係被告乙○
    ○以外之人於審判外之陳述，惟被告及辯護人於本院審判程
    序均同意作為證據（見本院95年7 月28日審判筆錄），本院
    審酌其言詞陳述之情況，認為適當，應認有證據能力。
貳、認定犯罪事實之證據及理由
一、訊據被告固不諱於上開時、地，對告訴人稱：「妳說什麼懶
    話」（台語）之言語，惟矢口否認有何公然侮辱犯行，辯稱
    ：伊在住戶大會中發言遭告訴人打斷，始以上開口頭禪加以
    制止，並非辱罵告訴人云云。經查：
  (一)被告於94年6 月19日晚間8 時30分許，在臺北縣板橋市○○
    街13號1 樓走廊，參加「聚寶莊」社區住戶大會，會中就告
    訴人姐夫陳國龍擔任社區主任委員之資格提出質疑，遭告訴
    人反駁打斷其發言，乃對告訴人稱：「妳給我閉嘴，把嘴巴
    堵起來，妳說什麼懶話」（台語）等言語之事實，業據被告
    於本院準備程序及審理時坦承不諱，核與告訴人於檢察事務
    官詢問時就被告對之使用男性生殖器官之用語所為指訴相符
    ，並經證人甲○○於本院審理時到庭具結證述：「因為乙○
    ○提出丙○○的姊姊翁素雲和她先生陳國龍不是這邊的房屋
    所有權人，為什麼可以做主委，丙○○站在我後面，就說你
    說什麼瘋話... ，乙○○在第一次丙○○講他的時候就轉身
    說你說什麼懶話，你給我塞住（台語）... 。」等語屬實（
    見本院95年7 月28日審判筆錄），應堪予以認定。至公訴人
    認被告當日用語為「用嘴巴去堵懶覺」，惟告訴人於檢察事
    務官詢問時指稱：「他（即被告）就叫我住嘴。並說我的嘴
    巴去堵ㄌ叫（男性生殖器官台語發音）... 。」等語（見臺
    灣板橋地方法院檢察署94年度交查字第586 號偵查卷宗第3
    頁），與證人丁○○於本院審理時證稱：「... 乙○○就罵
    告訴人說『哪無，你要把我含懶（台語）』」等語（見本院
    95年5 月19日審判筆錄），顯非一致，且證人甲○○於本院
    審理時結證稱：「（問：你有無聽到乙○○向丙○○說用嘴
    巴去堵懶覺？）沒有，我是聽到我剛才說的話。」等語（見
    本院95年7 月28日審判筆錄）；本案復無其他積極證據足資
    證明被告當時用語為「用嘴巴去堵懶覺」，公訴人此部分所
    指，尚有未洽，應予更正，附此敘明。
  (二)刑法之公然侮辱罪係在保護個人名譽，即個人在社會上之客
    觀評價，及其主觀上之榮辱感受。而「懶」字之台語發音，
    為男性生殖器官之俗稱，非僅不雅，且告訴人為女性，被告
    於告訴人發言後以台語稱：「妳說什麼懶話」，即以男性生
    殖器官描述告訴人之言論內容，顯係輕蔑之用語，使人在精
    神、心理上產生難堪與不快之感受，並足以貶損告訴人之社
    會評價；被告辯稱：上開言語係口頭禪，並非用以辱罵告訴
    人云云，並無可採。又前述「聚寶莊」社區住戶大會舉行地
    點之臺北縣板橋市○○街13號1 樓社區走廊為一公共場所，
    ，亦據證人丁○○於本院審理時結證：「當天開會的場地是
    可以進進出出的地方。」、「（問：非住戶能否進出？）可
    以，因為該處是一個鐵門，打開就可以進去，門應該是關一
    半。」等語明確（見本院95年5 月19日審判筆錄）。從而，
    被告在上開地點，以「妳說什麼懶話」之言語貶損告訴人，
    得為不特定人所共見共聞，自屬公然侮辱。
  (三)綜上，本案事證明確，被告犯行堪予認定。
二、按94年2 月2 日修正公布，95年7 月1 日施行之刑法第2 條
    第1 項：「行為後法律有變更者，適用行為時之法律。但行
    為後之法律有利於行為人者，適用最有利於行為人之法律。
    」之規定，係規範行為後法律變更所生新舊法律比較適用之
    準據法，於新法施行後，應適用新法第2 條第1 項之規定，
    為「從舊從輕」之比較（最高法院95年第8 次刑事庭會議決
    議意旨參照）。被告行為後，刑法第33條第5 款關於罰金刑
    之規定、第41條關於易科罰金折算標準之規定，業於94年2
    月2 日修正公布，刑法施行法亦於95年6 月14日修正增訂第
    1 條之1 ，並均自95年7 月1 日起施行。關於罰金刑，刑法
    分則編各罪所定罰金刑之貨幣單位原為銀元，修正前刑法第
    33條第5 款規定：「罰金：1 元（銀元）以上。」，而依罰
    金罰鍰提高標準條例規定，就72年6 月26日前修正之刑法部
    分條文罰金數額提高2 至10倍，其後修正者則不提高倍數，
    並依現行法規所定貨幣單位折算新臺幣條例規定，以銀元1
    元折算新臺幣3 元。修正後刑法第33條第5 款規定：「罰金
    ：新臺幣1000元以上，以百元計算之。」，刑法第33條第5
    款所定罰金貨幣單位經修正為新臺幣後，刑法分則各罪所定
    罰金刑之貨幣單位亦應配合修正為新臺幣，為使刑法分則編
    各罪所定罰金之最高數額與刑法修正前趨於一致，乃增訂刑
    法施行法第1 條之1 ：「中華民國94年1 月7 日刑法修正施
    行後，刑法分則編所定罰金之貨幣單位為新臺幣。94年1 月
    7 日刑法修正時，刑法分則編未修正之條文定有罰金者，自
    94年1 月7 日刑法修正施行後，就其所定數額提高為30倍。
    但72年6 月26日至94年1 月7 日新增或修正之條文，就其所
    定數額提高為3 倍。」。從而，刑法分則編各罪所定罰金刑
    之最高數額，於上開規定修正後並無不同，惟修正後刑法第
    33條第5 款所定罰金刑最低數額，較之修正前提高，自以修
    正前刑法第33條第5 款規定有利於被告。又修正前刑法第41
    條規定：「犯最重本刑為5 年以下有期徒刑以下之刑之罪，
    而受6 個月以下有期徒刑或拘役之宣告，因身體、教育、職
    業、家庭之關係或其他正當事由，執行顯有困難者，得以（
    銀元）1 元以上（銀元）3 元以下折算1 日，易科罰金。但
    確因不執行所宣告之刑，難收矯正之效，或難以維持法秩序
    者，不在此限。併合處罰之數罪，均有前項情形，其應執行
    之刑逾6 月者，亦同。」，並依罰金罰鍰提高標準條例第2
    條規定，就易科罰金折算1 日之數額提高為100 倍。修正後
    刑法第41條規定：「犯最重本刑為5 年以下有期徒刑以下之
    刑之罪，而受6 個月以下有期徒刑或拘役之宣告者，得以新
    臺幣1000元、2000元或3000元折算1 日，易科罰金。但確因
    不執行所宣告之刑，難收矯正之效，或難以維持法秩序者，
    不在此限。前項規定於數罪併罰，其應執行之刑未逾6 月者
    ，亦適用之。」，而罰金罰鍰提高標準條例第2 條有關易科
    罰金折算1 日之數額提高倍數規定，即不再適用。比較修正
    前後易科罰金之折算標準，以修正前刑法第41條規定對被告
    較為有利。是經綜合比較新舊法結果，以修正前刑法規定有
    利於被告，應依刑法第2 條第1 項前段規定，一體適用修正
    前之刑法規定。
三、核被告所為，係犯刑法第309 條第1 項之公然侮辱罪。爰審
    酌被告在公共場合以男性生殖器官羞辱告訴人，對告訴人名
    譽所肇貶損程度，兼衡其素行、智識程度、犯罪之動機、目
    的、手段及與告訴人之關係，暨被告犯後並無悔意，迄未能
    與告訴人達成和解獲取諒解之態度等一切情狀，量處如主文
    所示之刑，並依修正前刑法第41條第1 項前段規定，諭知易
    科罰金之折算標準，以資懲儆。
據上論斷，應依刑事訴訟法第452 條、第299 條第1 項前段，刑
法第2 條第1 項前段、第309 條第1 項、修正前刑法第41條第1
項前段，罰金罰鍰提高標準條例第1 條前段、修正前罰金罰鍰提
高標準條例第2 條，判決如主文。
本案經檢察官蔡元仕到庭執行職務。
中    華    民    國    95    年    8     月    18    日
                        臺灣板橋地方法院刑事第一庭
                            審判長法  官  鄭  水  銓
                                  法  官  陳  福  來
                                  法  官  廖  怡  貞
以上正本證明與原本無異。
如不服本判決，應於判決送達後10日內向本院提出上訴狀（應附
繕本），上訴於臺灣高等法院。
中    華    民    國    95    年    8     月    18    日
                                  書記官  林  惠  齡
附錄本案論罪科刑法條全文：
中華民國刑法第309 條
公然侮辱人者，處拘役或300 元以下罰金。
以強暴犯前項之罪者，處1 年以下有期徒刑、拘役或500 元以下
罰金。


司法院資訊處製作；財團法人民間司法改革基金會備份。
